臺灣新北地方法院板橋簡易庭民事簡易判決
110年度板簡字第968號
原      告  陳華郎  
訴訟代理人  陳曉祺律師
被      告  邱湖    

上列當事人間請求確認本票債權不存在事件，本院於民國111年5
月12日言詞辯論終結，判決如下：
    主      文
原告之訴駁回。
訴訟費用由原告負擔。　　
    事實及理由
一、原告主張：
  ㈠緣訴外人陳薏如於民國108年7、8月間向原告佯稱：欲將位於
    臺北市○○區○○○路0段00號11樓之10房地（下稱延平北路房地
    ）及位於基隆市○○區○○段00地號土地（下稱基隆市土地）借
    名登記在原告名下，日後若有獲利將不會虧待原告，原告基
    於幫助朋友，遂同意並隨同陳薏如前往戶政事務所辦理印鑑
    證明，並將該枚印鑑章、印鑑證明書及延平北路房地暨基隆
    市土地之所有權狀正本等資料皆交由陳薏如保管，另應陳薏
    如要求簽立空白本票乙紙，然該本票上並未記載金額、發票
    日、到期日等其他任何事項。
  ㈡原告係於110年間收到臺灣嘉義地方法院之查封登記函，其上
    記載原告與兄弟所共有坐落於嘉義市之土地因原告債務遭到
    查封拍賣，經閱卷後方知前開本票遭他人擅自填載金額、發
    票日、到期日、地址等事項，並蓋用陳薏如所保管之原告印
    鑑章後，由被告持以向鈞院聲請本票裁定獲准（109年度司
    票字第8480號，下稱系爭本票）。惟被告雖執有原告簽名之
    系爭本票，然系爭本票除原告之簽名為真正外，票面金額、
    發票年月日、到期日、地址等其他欄位之記載均非原告所為
    ，其字跡顯然與原告簽名不同，故系爭本票欠缺金額、發票
    日等票據法第120條所規定之絕對應記載事項，發票行為尚
    未完成，應屬無效票據，且原告並未授權任何人填載上開事
    項，系爭本票係遭到他人偽造後始發生效力，原告對於系爭
    本票自不負有票據債務。
  ㈢又兩造間素不相識、從未接觸，完全無任何金錢往來，更無
    消費借貸或其他債權債務關係，系爭本票之原因關係並不存
    在，被告實無權以系爭本票向原告提出任何請求。為此，爰
    依票據之法律關係，提起本件訴訟等語。並聲明：確認被告
    對於原告如附表所示之本票債權不存在。
  ㈤對被告抗辯之陳述：
    ⒈原告於108年11月間某日，於駕駛計程車時突然接到陳薏如
      來電，要求原告立刻到臺北市松江路之台北富邦銀行，有
      與借名登記不動產有關之文件要原告簽名，原告抵達後，
      陳薏如身旁有2、3名不認識之男子拿出系爭本票及被告所
      提出之借款契約書（下稱系爭借款契約書）要求原告簽署
      ，而於108年8月間，在陳薏如將延平北路房地及基隆市土
      地移轉登記至原告名下時，即曾要求原告簽署本票乙紙，
      嗣後陳薏如已在原告面前將該紙本票撕毀，因而原告在看
      到陳薏如再拿出系爭本票及借款契約書時，仍認為係就借
      名登記之事宜重行簽署擔保文件而已，且因車輛尚在臨停
      中，並未細看內容便不疑有他配合簽署，當天無人告知原
      告所簽署之文件係要向被告借款100萬元，原告亦未拿取
      到任何金錢，與被告間並無消費借貸之意思表示合致，亦
      未支付過任何借款利息。
    ⒉原告確實有在系爭借款契約書所指定位置簽名，其餘內容皆非原告所書寫，而其上所蓋用之印文，應是在原告離開後，由陳薏如自行蓋用其所保管之原告印鑑章，另系爭借款契約書第2頁之住址亦非原告之實際居住地，且留存之手機號碼亦為陳薏如所使用之手機號碼，可見實際上應為陳薏如向被告借款，陳薏如於偵查中亦證稱借款實際上是由證人拿走的。
二、被告則以下列陳詞置辯，並聲明：原告之訴駁回。
  ㈠被告取得系爭本票之原因關係確實為原告向被告借貸100萬元
    ，被告係於108年11月28日在台北富邦銀行自伊之兒子即訴
    外人邱國翔所有之帳戶當場提領現金100萬元並交給原告，
    且被告當場有拍攝照片，照片中之人即為原告，原告亦有簽
    署借款契約書。
  ㈡被告係透過中間人即訴外人陳東榮與原告約定3個月後還款，
    被告不認識陳薏如，陳薏如係在借錢後3個月才出現與被告
    商談利息，且之後亦未給付利息，另系爭借款書後方留存之
    手機號碼並非伊所填寫。另案刑事偵查程序中所提及原告與
    訴外人陳薏如間之糾紛與本件借貸並無關連。
三、法院之判斷：
  ㈠按確認法律關係之訴，非原告有即受確認判決之法律上利益
    者，不得提起之，民事訴訟法第247條第1項前段定有明文。
    又所謂即受確認判決之法律上利益，係指法律關係之存否不
    明確，原告主觀上認其在法律上之地位有不安之狀態存在，
    且此種不安之狀態，能以確認判決將之除去者而言，最高法
    院52年台上字第1240號判例意旨參照。本件被告以如附表所
    示之系爭本票1紙，向本院聲請裁定准許強制執行，經本院
    以109年度司票字第8480號裁定准許在案等事實，為兩造所
    不爭執，並經本院依職權調取系爭本票之本票裁定民事卷宗
    查核無訛。系爭本票既由被告持有，並已行使票據權利，而
    原告否認該本票債權，顯然兩造就系爭本票債權存在與否已
    發生爭執，如不訴請確認，原告在私法上之地位將有受侵害
    之危險，則原告提起本件確認本票債權不存在之訴，即有確
    認之法律上利益，先予敘明。
  ㈡原告主張被告系爭本票係偽造而來，且兩造間無原因事實之
    消費借貸關係存在，故被告不得持系爭本票對原告主張票據
    權利，業為被告否認，並以前詞置辯。則本件爭點即為：系
    爭本票是否為有效票據？被告持系爭本票向原告主張票據權
    利，是否有理？原告訴請確認被告就系爭本票對原告之本票
    債權不存在，有無理由？茲分述如下：
    ⒈系爭本票是否為有效票據？
　　　⑴當事人主張有利於己之事實者，就其事實有舉證之責任
        ，民事訴訟法第277條本文定有明文。又執票人善意取
        得已具備票據法規定應記載事項之票據者，得依票據文
        義行使權利；票據債務人不得以票據原係欠缺應記載事
        項為理由，對於執票人主張票據無效，票據法第11條第
        2項定有明文。是票據債務人於簽名後，就票據絕對應
        記載事項部分空白，雖保留自己之補充權，未授權他人
        填寫，惟因其可得預見該空白票據有由他人補充完成，
        使票據流通之可能性存在，基於票據重視流通性及文義
        性原則，票據債務人對於信賴票據外觀之善意第三人，
        仍不得主張免責，方能維護票據交易安全。
　　　⑵本件原告對於系爭本票上簽名之真正並無爭執，其雖主
        張系爭本票之金額、發票日、到期日、地址等事項係經
        由陳薏如未經授權填載，並遭盜蓋原告印鑑章而成，然
        此部分為被告否認，揆諸前開說明，原告既在系爭本票
        上親自簽署，應可知悉其簽署本票所發生之法律上效力
        ，自應就其對外之意思表示負完全行為責任，且其簽署
        系爭本票並交付予陳薏如之行為，依一般交易常情亦可
        推定有授權陳薏如為其他票據事項填載之意，尚不得以
        系爭本票原係欠缺部分記載事項對抗執票人。佐以證人
        陳薏如於另案偵查中以被告身分供稱：因為當時伊有其
        他債務問題，伊怕延平北路房地及基隆市土地保留在伊
        女兒名下會被查封，所以伊就拜託告訴人（即原告，以
        下以原告代稱），讓伊將上開2處房地借名登記在原告
        名下，原告當初有同意借名登記，但伊沒有說之後出售
        獲利要給原告，後來因為疫情關係，生活變得非常困難
        ，所以伊才向原告說要將基隆市土地設定抵押給被告，
        要跟被告借錢，當時因基隆市土地已經移轉給原告，所
        以要由原告簽本票給被告，原告有同意簽立本票，再由
        伊向被告借得資金，本案本票上面的日期及金額都是原
        告看過無誤後才簽名的，蓋章是伊幫原告蓋的，原告有
        同意伊拿基隆市土地向被告借錢，所以原告才願意簽本
        票，而且當初在台北富邦銀行松江分行跟被告拿錢時，
        原告也在場等語，此經臺灣臺北地方檢察署檢察官111
        年度偵字第4586號不起訴處分書記載明確（見本院卷第
        162、163頁），是依證人陳薏如另案偵查中之供詞，堪
        認原告確有授權陳薏如簽發系爭本票之真意，原告嗣後
        以系爭本票欠缺部分應記載事項，主張系爭本票為無效
        票據云云，尚不可採。
　　　⑶準此，系爭本票既經原告簽名，並由原告交付陳薏如，
        授權陳薏如持之向被告借款，則系爭本票上之記載係經
        由原告授權而為填載，自非無效票據。
    ⒉被告持系爭本票向原告主張票據權利，是否有理？
　　　按在票據上簽名者，依票上所載文義負責；票據上之簽名
      ，得以蓋章代之；本票發票人所負責任，與匯票承兌人同
      ，票據法第5條第1項、第6條、第121條分別定有明文。查
      ，系爭本票係由原告親自簽名，並授權陳薏如為其他事項
      之填載後持以向被告借款，已如前述，則系爭本票為有效
      票據，原告自應依票據文義負發票人之責，被告持系爭本
      票向原告主張票據權利，即屬有理。
    ⒊原告訴請確認被告就系爭本票對原告之本票債權不存在，
      有無理由？
　　  ⑴按票據乃文義證券及無因證券，票據上之權利義務悉依
        票上所載文義定之，與其基礎之原因關係各自獨立，票
        據上權利之行使不以其原因關係存在為前提。執票人行
        使票據上權利時，僅須證明票據為真正，就票據基礎之
        原因關係確係有效存在，不負舉證責任。若票據債務人
        以自己與執票人間所存抗辯之事由對抗執票人，依票據
        法第13條規定觀之固非法所不許，惟仍應先由票據債務
        人就該抗辯事由負舉證之責任。必待為票據基礎之原因
        關係確立後，法院就此項原因關係進行實體審理時，當
        事人於該原因關係是否有效成立或已否消滅等事項有所
        爭執，始適用各該法律關係之舉證責任分配原則（最高
        法院97年度台簡上字第17號、102年度台上字第466號判
        決意旨參照）。
　　  ⑵查，原告以兩造間未有原因事實為由主張本票債權不存
        在，惟系爭本票之簽發係因陳薏如欲以借名在原告名下
        之基隆市土地向被告借款，業由證人陳薏如於另案偵查
        中供述甚明，已如前述，而被告就此部分借款亦已提出
        系爭借款契約書（見本院卷第97至99頁）、自訴外人邱
        國翔帳戶內提領100萬元之存摺明細、原告照片（見本
        院卷第135至137頁），核與被告抗辯系爭本票係為擔保
        該100萬元之消費借貸債權乙情吻合，堪認系爭本票之
        原因事實係為擔保陳薏如向被告借款100萬元之消費借
        貸債務之清償，原告就前開證據之形式真正均不爭執，
        其雖否認前開原因事實，然未能進一步舉證以推翻前開
        認定，則其徒以兩造間無消費借貸關係拒絕擔負票據責
        任，洵屬無據，難認可採。
五、綜上所述，原告以系爭本票為偽造及系爭本票並無原因事實
    為抗辯，訴請確認被告就系爭本票對原告之本票債權不存在
    ，為無理由，應予駁回。　　　　　　
六、本件事證已臻明確，兩造其餘之攻擊防禦方法及所提證據，
    於判決結果不生影響，爰不一一論列，併此敘明。
七、訴訟費用負擔之依據：民事訴訟法第78條。　　
中　　華　　民　　國　　111 　年　　6 　　月　　16　　日
                  臺灣新北地方法院板橋簡易庭
                        法  官  陳怡親
以上為正本係照原本作成。
如不服本判決，應於送達後20日內，向本院提出上訴狀並表明上
訴理由，如於本判決宣示後送達前提起上訴者，應於判決送達後
20日內補提上訴理由書（須附繕本）。　
中　　華　　民　　國　　111 　年　　6 　　月　　16　　日
                        書記官  劉芷寧
附表：
本院109年度司票字第8480號本票裁定     票據號碼 票據金額 (新臺幣) 發票人 發票日（民國） 到期日（民國） TH0000000 100萬元 陳華郎 108年11月28日 109年2月27日